臺灣高等法院高雄分院民事判決
                                      109年度重上字第4號
上  訴  人  黃豐泉  
兼法定代理  黃謝秀珠
人                  
            黃馨慧  
            黃馨嫻  
            黃傳貽  
共      同
訴訟代理人  翁旭紳律師                      
上  訴  人  港都汽車客運股份有限公司

法定代理人  賴文泰  
訴訟代理人  洪士宏律師                      
複代理人    甘芸甄律師
            蘇辰雨律師                     
            林靜歆律師 
視同上訴人  陳柏昇    住高雄市○○區○○路000號0樓之0                        居高雄市○○區○○○街000巷0弄0號
上列當事人間請求侵權行為損害賠償事件，兩造對於中華民國10
8年11月22日臺灣橋頭地方法院107年度重訴字第46號第一審判決
各自提起上訴，上訴人黃豐泉並為擴張之訴，本院於111年5月25
日言詞辯論終結，判決如下：
    主  文
原判決關於駁回上訴人丁○○後開第二項之訴部分，及該部分假執
行之聲請，暨訴訟費用之裁判（除確定部分外）均廢棄。
上訴人港都汽車客運股份有限公司、甲○○應再連帶給付上訴人丁
○○新臺幣貳佰捌拾柒萬貳仟柒佰柒拾陸元，及自民國一○六年十
一月十日起至清償日止，按年息百分之五計算之利息。
上訴人丁○○其餘上訴、擴張之訴及假執行之聲請均駁回。
上訴人港都汽車客運股份有限公司、甲○○之上訴駁回。
第一（除確定部分外）、二審訴訟費用，由上訴人丁○○負擔百分
之三十二、上訴人謝秀珠、己○○、戊○○、乙○○負擔百分之二十二
，餘由上訴人港都汽車客運股份有限公司、甲○○連帶負擔。
本判決第二項所命給付部分，於上訴人丁○○以新臺幣玖拾伍萬元
供擔保後得假執行，但上訴人港都汽車客運股份有限公司、甲○○
如以新臺幣貳佰捌拾柒萬貳仟柒佰柒拾陸元預供擔保，得免為假
執行。
    事實及理由
壹、程序部分：㈠本件原審判命上訴人港都客運股份有限公司（
    下稱港都客運公司）與原審其餘被告甲○○應負連帶損害賠償
    責任。嗣港都客運公司不服提起上訴，其上訴理由包括共同
    原因之抗辯，自形式上觀之，為有利於共同訴訟人之行為，
    依民事訴訟法第56條第1項第1款規定，其上訴效力及於甲○○
    ，爰將之併列為上訴人。㈡上訴人丁○○於民國109年6月24日
    經台灣高雄少年及家事法院（下稱高少家法院）109年度監
    宣字第61號裁定為受監護宣告人，並選定丙○○○為監護人（
    本院卷第231-239頁），爰由丙○○○具狀聲明承受訴訟，核無
    不合，應予准許。㈢甲○○經合法通知未於言詞辯論期日到場
    ，核無民事訴訟法第386條所列各款情形，爰依對造上訴人
    丁○○、丙○○○、己○○、戊○○、乙○○（後4人下合稱丙○○○等4人
    ）之聲請，由其一造辯論而為判決。㈣又丁○○依侵權行為法
    律關係，於原審係請求新台幣（下同）873萬6,414元，於本
    院擴張請求金額為1,410萬5,217元，核與民事訴訟法第446
    條第1項、第255條第1項第3款規定相符，應予准許。至在原
    審請求金額內，乃基於同一訴訟標的法律關係下不同請求項
    目間，在原應受判決事項聲明之範圍內，請求金額之流用，
    無將原訴擴張之情形（最高法院104年度台上字第1961號裁
    定可參），附此敘明。
貳、實體部分：
一、丁○○、丙○○○等4人主張：丁○○於105年6月18日11時許，騎乘
    所有車牌號碼000-000號重型機車（下稱系爭機車），沿高
    雄市左營區左楠路由北向南方向行駛，行經左楠路與世運大
    道以南之慢車道時，適甲○○駕駛車牌號碼000-00號公車（下
    稱系爭公車）同向自後方駛近，甲○○竟疏於注意車前狀況、
    未保持適當間距，致其駕駛之系爭公車由後方跨越兩車道側
    面撞擊丁○○騎乘之系爭機車（下稱系爭事故），丁○○因此受
    有頭部外傷併腦挫傷、兩側腦出血、水腦症、左側鎖骨骨折
    、左側第4-5肋骨骨折等傷害（下稱系爭傷害）。又丁○○因
    系爭事故受有工作損失12萬8,051元、勞動能力減損97萬7,8
    15元、看護費用1,297萬9,468元及精神慰撫金150萬元之損
    害，扣除已請領之強制責任保險金148萬0,117元後，尚餘1,
    410萬5,217元之損害。又丙○○○等4人分別為丁○○之配偶及子
    女，因丁○○系爭傷害需長期照顧，精神上受有痛苦，且情節
    重大，受有非財產上損害各100萬元。甲○○因過失駕車行為
    致生上開損害，應負損害賠償責任；港都客運公司為甲○○之
    僱用人，應負連帶賠償責任。丁○○依侵權行為法律關係、公
    路法第64條第1項規定擇一請求，丙○○○等4人則依民法第195
    條第3項請求，爰提起本件訴訟，聲明：(一)甲○○、港都客
    運公司應連帶給付丁○○1,410萬5,217元，及自106年11月10
    日起至清償日止，按年息5％計算之利息。(二)甲○○、港都客
    運公司應連帶給付丙○○○等4人各100萬元，及自起訴狀繕本
    最後送達之翌日起至清償日止，按年息5％計算之利息。(三)
    願供擔保請准宣告假執行。（至丙○○○等4人於原審其餘之請
    求，業經敗訴確定，不予載述。）
二、港都客運公司、甲○○則以：甲○○橫跨兩車道行駛之行為與系
    爭事故之發生並無因果關係，故甲○○就系爭事故應無過失，
    縱認甲○○有過失，丁○○就系爭事故之發生應與有過失，應減
    輕或免除甲○○所應負損害賠償之金額。又港都客運公司選任
    及監督受僱人甲○○，已盡相當之注意義務，自無須負僱用人
    之連帶賠償責任。再系爭事故與丁○○所患續發性帕金森氏症
    候群而需全日看護，並無因果關係，丁○○請求看護費用，尚
    非允當，且丁○○請求之看護費用金額過高，應以每月3萬2,0
    00元計算。另丁○○請求精神慰撫金150萬元亦屬過高。至丙○
    ○○等4人請求賠償精神慰撫金部分，甲○○並無侵害丙○○○等4
    人與丁○○間之身分法益，故請求並無理由等語置辯。　
三、原審判決甲○○、港都客運公司應連帶給付丁○○535萬9,495元
    本息（即工作損失12萬8,051元＋勞動力減損92萬4480元+看
    護費用428萬7,081元+精神慰撫金150萬元-強制險148萬0,11
    7元=535萬9,495元），暨為附條件准、免假執行之宣告，並
    駁回丁○○及丙○○○等4人其餘之訴及假執行之聲請。丁○○、丙
    ○○○等4人、港都客運公司各自提起上訴，甲○○視同上訴，丁
    ○○並為擴張之訴，丁○○、丙○○○等4於本院聲明：㈠原判決關
    於駁回丁○○、丙○○○等4人後開第二、三項之訴部分廢棄。㈡
    上開廢棄部分，港都客運公司、甲○○應再連帶給付丁○○337
    萬6,919元，及自106年11月10日起至清償日止，按年息5%計
    算之利息。㈢上開廢棄部分，港都客運公司、甲○○應連帶給
    付丙○○○等4人各100萬元，及自起訴狀繕本最後送達之翌日
    起至清償日止，按年息5%計算之利息。㈣港都客運公司、甲○
    ○應再連帶給付丁○○536萬8,803元，及自109年3月3日起至清
    償日止，按年息5%計算之利息。㈤願供擔保，請准宣告假執
    行。㈥港都客運公司、甲○○之上訴駁回。港都客運公司則聲
    明：㈠原判決不利於港都汽車客運公司部分廢棄。㈡上開廢棄
    部分，丁○○在第一審之訴及假執行之聲請均駁回。㈢上訴及
    擴張之訴均駁回。㈣如受不利判決，願供擔保請准免為假執
    行。甲○○則聲明：(一)上訴及擴張之訴均駁回。(二)如受不
    利判決，願供擔保請准免為假執行。
四、兩造不爭執事項：
  ㈠丁○○已受領強制險148萬0,117元。
  ㈡如認丁○○有勞動能力減損，兩造同意減損以37％，每月損失薪
    資105年6月18日至105年12月31日以2萬0,008元，106年至丁
    ○○65歲以2萬1,009元計算。
五、兩造之爭點：
  ㈠甲○○就系爭事故之發生是否有過失？丁○○就系爭事故之發生
    是否與有過失？港都客運公司是否應與甲○○負連帶損害賠償
    責任？
  ㈡丁○○請求甲○○、港都客運公司連帶賠償項目及金額：①工作損
    失12萬8,051元②勞動力減損97萬7,815元③看護費用1297萬9,
    468元④精神慰撫金150萬元，有無理由？
　㈢丙○○○等4人各請求100萬元精神慰撫金，是否有據？
六、原審之判斷：
　㈠甲○○就系爭事故之發生是否有過失？丁○○就系爭事故之發生
    是否與有過失？港都客運公司是否應與甲○○負連帶損害賠償
    責任？
　⒈按汽車在同向二車道以上之道路除準備停車或臨時停車外，
    不得駛出路面邊線或跨越兩條車道行駛，道路交通安全規則
    第98條第1項第5款定有明文。
  ⒉丁○○主張甲○○駕駛系爭公車未保持適當間距，由後方跨越2車
    道行駛且自側面撞擊丁○○所騎乘之機車，致丁○○受有系爭傷
    害等語，港都客運公司抗辯：縱甲○○跨越兩車道行使，但未
    朝丁○○機車方向前進，丁○○騎乘機車向左偏移，緊貼甲○○所
    駕駛之系爭公車進而發生碰撞，顯未注意兩車併行之間隔，
    丁○○就系爭事故之發生與有過失云云。經查：系爭事故之發
    生經過，業據原審當庭勘驗事發時之監視錄影畫面，勘驗結
    果：「行車紀錄器畫面1.11：16：01至11：16：05右下監視
    器畫面：機車出現在公車右前方。2.11：16：05到11：16：
    11左上監視器畫面：看見機車車尾，公車超越機車，機車消
    失在公車右前門。3.11：16：11至11：16：21右下監視器畫
    面：公車與機車發生碰撞。」「路口監視器畫面1.11：12：
    46至11：12：52機車先出現在畫面，機車行駛在公車右前方
    ，兩車同向行駛經過十字路口。2.11：12：53經過十字路口
    後，車道分隔線位於公車左後方底下。3.11：12：53到11：
    12：54公車行駛於兩車道（外側車道跟中線車道），該機車
    行駛於外線車道。」，有勘驗筆錄在卷可參（見原審卷㈠第1
    49、150頁），可知系爭機車原在系爭公車右前方，兩車同
    向行駛，系爭公車經過十字路口後即橫跨兩車道行駛，而機
    車行駛於外側車道，未見機車於外側車道加速緊隨系爭公車
    之情形，之後系爭公車超越系爭機車不久後發生碰撞，再據
    甲○○於警詢陳稱：伊原先沿左楠路最外側北向南行駛，因為
    當時伊車右側機車很多，伊向左要讓機車先過，所以伊車才
    會介於外側車道與中間車道之間等語，有高雄市政府警察局
    道路交通事故談話紀錄表在卷可稽（橋司調卷第42頁），依
    甲○○上開陳述，可知甲○○駕駛系爭公車橫跨兩車道行駛並非
    出於準備停車或臨時停車甚明；此外，參以系爭事故業經原
    審囑託高雄市政府車輛行車事故鑑定委員會鑑定肇事原因，
    鑑定意見為：「甲○○：橫跨兩車道行駛，為肇事原因」、「
    丁○○：無肇事原因」，亦有高雄市政府車輛行車事故鑑定委
    員會第00000000號鑑定意見書在卷可佐（見原審卷㈠第15-2
    頁），足認甲○○在駕駛系爭公車時，本應遵守前述汽車在同
    向二車道以上之道路除準備停車或臨時停車外，不得跨越兩
    條車道行駛之規定，竟未在準備或臨時停車之情形下橫跨兩
    車道行駛，進而側面撞擊系爭機車而導致系爭事故，是甲○○
    就系爭事故之發生應有過失，丁○○並無過失。　
　⒊按受僱人因執行職務，不法侵害他人之權利者，由僱用人與
    行為人連帶負損害賠償責任。但選任受僱人及監督其職務之
    執行，已盡相當之注意或縱加以相當之注意而仍不免發生損
    害者，僱用人不負賠償責任，民法第188條第1項定有明文。
    次按該條所稱僱用人選任受僱人及監督其職務之執行是否已
    盡相當之注意，其所應注意之範圍，關於選任方面，著重於
    受僱人之技術是否純熟，性格是否謹慎精細；而關於監督方
    面，則在於受僱人職務之執行，是否已提示其應注意事項，
    有無派員督導等（最高法院87年度台上字第791號民事判決
    意旨參照）。港都客運公司固抗辯；伊選任甲○○擔任司機，
    均有定期做健康檢查、行車前為酒精濃度測試、亦舉辦駕駛
    人員之安全教育訓練加強其對交通法規之認識及行車安全，
    且事故前3個月班表亦未有過勞、超時加班之情形，另就甲○
    ○105年2月9日變換車道不注意來往車輛違規乙案，其予以申
    誡，並扣安全獎金1,000元，其對甲○○選任、監督已盡相當
    注意義務云云，固提出健康檢查紀錄表、安全教育訓練簽到
    表及排班表及行車紀錄單（見原審卷㈡第6-137頁）為證。惟
    查，甲○○於系爭事故發生前，於105年2月4日紅燈左轉違規
    、105年2月9日變換車道不注意來往車輛肇事等情，有高雄
    市政府交通局函檢附舉發違反道路交通管理事件通知單附卷
    可稽（見原審卷㈠第63至64頁），而港都客運公司既僱用甲○
    ○擔任營業大客車司機，就甲○○是否審慎駕駛及嚴守交通規
    則，自應加以注意，以預防危險之發生，而甲○○系爭事故發
    生數月前既已因紅燈左轉違規、變換車道不注意來往車輛肇
    事，然自其提出之安全教育訓練簽到表（見原審卷㈡第7-9頁
    ），訓練日期為105年8月22日，為系爭事故發生後，足見港
    都客運公司在上開105年2月甲○○因違規舉發後，僅單純予以
    處分，並未進一步對甲○○進行安全教育訓練，以預防危險再
    次之發生，自難認對甲○○執行職務之監督已盡相當之注意。
    至於港都客運公司辯稱健康檢查、行車前為酒精濃度測試及
    班表過勞、超時加班之情云云，僅屬港都客運公司選任及管
    考司機共通性及一般性之基本標準，無從證明港都客運公司
    於受僱人甲○○前述違規橫跨兩車道行駛，致生系爭事故時已
    盡監督之責，故港都客運公司抗辯得依民法第188條第1項但
    書規定予以免責云云，自無足採。
　⒋甲○○對系爭事故之發生有過失，丁○○因而受有系爭傷害，有
    長庚醫療財團法人高雄長庚紀念醫院（下稱高雄長庚醫院）
    106年3月9日診斷證明書在卷可稽（見原審橋司調卷第10頁
    ），依前揭說明，應負侵權行為損害賠償責任。甲○○既為港
    都客運公司所僱用，其於執行港都客運公司所屬公共汽車駕
    駛業務工作期間發生系爭事故，港都客運公司自應就甲○○執
    行職務之過失行為負連帶損害賠償責任。
　㈡丁○○請求甲○○、港都客運公司連帶賠償項目及金額：①工作損
    失128,051元②勞動力減損977,815元③看護費用12,979,468元
    ④精神慰撫金150萬元，有無理由？
　⒈按因故意或過失，不法侵害他人之權利者，負損害賠償責任
    ；不法侵害他人之身體或健康者，對於被害人因此喪失或減
    少勞動能力或增加生活上之需要時，應負損害賠償責任；不
    法侵害他人之身體、健康者，被害人雖非財產上之損害，亦
    得請求賠償相當之金額，民法第184條第1項前段、第193條
    第1項、第195條第1項前段分別定有明文。茲就丁○○請求之
    項目及金額說明（詳下述）。　　
  ⒉工作損失12萬8,051元部分：
　　丁○○主張105年6月18日至105年12月31日受有無法工作之損
    失等語，並提出高雄長庚醫院診斷證明書、離職證明書為憑
    （見橋司調卷第10頁、原審卷㈠第131頁），堪認丁○○主張其
    具有工作能力，每月至少可賺取最低工資2萬0,008元乙節，
    應屬可採。再者，丁○○因系爭事故受傷而無法工作，日常生
    活動無法自理，終身需全日專人看護乙節，核與高雄長庚醫
    院出具診斷證明書及108年7月8日長庚院高字第1080750336
    號函（下稱108年7月8日函文）在卷可稽（見橋司調卷第11
    頁、原審卷㈠第174頁），則丁○○請求自105年6月18日至105
    年12月31日期間受有不能工作損失為12萬8,051元（計算式
    ：2萬0,008元×〈6+14/31〉=12萬9,084元，小數點以下四捨五
    入，下同），應屬可採。
　⒊勞動力減損97萬7,815元部分：
　　丁○○主張自106年1月1日至65歲退休，受有勞動力減損97萬7
    ,815元之損害乙節。而丁○○因系爭事故所生勞動力減損以37
    ％計，此段期間每月工資以2萬1,009元計算，為兩造所不爭
    執（不爭執事項㈡），則以丁○○54年6月10日生（橋司調卷第
    13頁），106年1月1日時年51歲6月又21日，至65歲退休，應
    有13年5月又9日，依霍夫曼計算法扣除中間利息計算，應受
    有喪失勞動能力之損害為97萬7,815元【計算式為：93,280×
    10.00000000+(93,2+21009*0.44*80×0.0000000)×(10.00000
    000-00.00000000)=977,815.0000000000。其中10.00000000
    為年別單利5%第13年霍夫曼累計係數，10.00000000為年別
    單利5%第14年霍夫曼累計係數，0.0000000為未滿一年部分
    折算年數之比例(5/12+9/365=0.0000000)。】。則丁○○請求
    勞動能力減損97萬7,815元，應屬有據。
  ⒋看護費用部分：
　⑴丁○○主張自系爭事故起算尚有平均餘命28.21年（至72.91歲
    ），受有終身需人全日看護之看護費損害乙節，港都客運公
    司則抗辯：丁○○之認知功能障礙及續發性帕金森氏症候群，
    無法斷定係因系爭傷害即相關創傷性腦出血及水腦症所致，
    故系爭事故與丁○○所患續發性帕金森氏症候群需要全日看護
    ，並無因果關係云云。
  ①就丁○○之認知功能障礙及續發性帕金森氏症候群是否系爭傷
    害所造成乙節，經原審函詢高雄長庚醫院回覆以：「（說明
    二）據黃君（指丁○○）因車禍致頭部外傷併腦挫傷、兩側腦
    出血、水腦症等傷害..至本院急診、住院…回顧病人就醫史
    及其家屬主訴，病人認知功能障礙及續發性帕金森氏症候群
    皆出現在車禍相關創傷性腦出血及水腦症，此除無法排除時
    間之關聯性外，臨床學理上，水腦症確實在確診後數月或數
    年之後，可能會造成認知功能障礙及續發性帕金森氏症候群
    之後遺症，..」等語，有高雄長庚醫院108年7月8日函在卷
    可稽（見原審卷㈠第174頁），可知丁○○因系爭事故受有頭部
    外傷、水腦症，之後產生認知功能障礙及續發性帕金森氏症
    候群之症狀，與系爭傷害有相當之關聯。
　②其次，經高雄長庚醫院110年11月29日長庚院高字第11011508
    69號函覆以：「..㈠黃君因車禍致頭部外傷併腦挫傷、兩側
    腦出血、水腦症等傷害於105年6月24日至本院急診、住院，
    7月18日經腦波檢查發現異常，且住院期間另發生癲癇症狀
    ，並使用Valproatesodium抗癲癇藥物治療…就藥理學而言，
    使用Valproatesodium抗癲癇藥物有可能會引起藥物相關之
    類帕金森氏症狀副作用，故無法排除病人帕金森氏症候群與
    車禍之關聯性。....㈢就臨床經驗而言，腦出血有可能會造
    成認知功能障礙及續發性帕金森氏症候群，惟本件病人檢視
    105年6月24日車禍前之就醫紀錄，並無帕金森氏症候群之症
    狀，且104年11月4日神經行為檢查亦顯示簡短智能測驗（MM
    SE）為28分及臨床失智評估量表（CDR）在記憶項目中為0.5
    分，其餘均為0分，故病人105年6月24日車禍前尚未發現其
    有認知功能障礙問題等語（見本院卷第343至369頁），可知
    依丁○○就醫紀錄系爭事故發生前並無帕金森氏症候群之症狀
    ，以及系爭事故前經神經學檢查亦顯示並無認知功能障礙。
    綜上可知，丁○○因系爭事故受有頭部外傷、水腦症，既無法
    排除係因系爭傷害造成之認知功能障礙及續發性帕金森氏症
    候群後遺症，自與系爭事故有相當因果關係。
　③港都客運公司雖抗辯：以勞工保險失能診斷書「與本次失能
    有關之病症及病史」欄位記載「陳舊性腦出血」（原審卷㈠
    第190頁），及財團法人私立高雄醫學大學附設中和紀念醫
    院（下稱高醫）出具之勞動能力減損評估報告結語所載勞動
    能力減損之評估無法分辨為102年4月左顳葉顱內出血事件或
    105年6月18日事故（即系爭事故）所造成之勞動能力減損等
    語（原審卷㈠第72-3頁背面），可知丁○○之認知功能障礙及
    續發性帕金森氏症候群，非因系爭事故相關創傷性腦出血及
    水腦症所致云云。然查，該診斷書傷病原因欄位既已載明10
    5年6月18日系爭事故，故診斷書上所載之「陳舊性腦出血」
    ，自難逕認指系爭事故前之出血。此外，自高醫評估報告內
    容所示，係針對勞動能力減損百分比為說明，與丁○○需他人
    全日看護不同，亦有高雄長庚醫院108年8月9日長庚院高字
    第1080850505號函在卷可參（原審卷㈠第179頁），丁○○因系
    爭事故無法排除，如前所述，故港都客運公司上開所辯，自
    不足採。
　⑵丁○○主張自105年6月18日計算至平均餘命79.21歲，以每日看
    護費2,000元，依霍夫曼計算應為1,305萬5,468元，扣除105
    年6月18日至105年7月11日24日及108年9月9日至108年9月22
    日14日在加護病房期間，以每日2,000元計算共7萬6,000元
    ，得請求之看護費為1,297萬9,468元乙節。港都客運公司就
    丁○○105年6月24日至同年11月6日看護費用以每日2,000元計
    算並不爭執（見原審卷㈢第62頁背面），然抗辯自105年11月
    7日之後應以每月3萬2,000元計算等語。然查：
　①系爭事故即105年6月18日至105年11月6日期間：此期間扣除
    自105年6月18日至105年7月11日在加護病房住院24日（橋司
    調卷第10頁、原審卷㈠第91頁背面）後，共計118日，以每日
    2,000元計算為23萬6,000元，為港都客運公司、甲○○所不爭
    執，應堪採取。
　②就105年11月7日至平均餘命79.21歲期間：丁○○終身需他人全
    日看護照顧，有高雄長庚醫院108年7月8日函可稽（見原審
    卷㈠第174頁）。其次，丁○○雖自106年1月1日起受有勞動能
    力減損37%，業已認定如前，惟其於109年間因診斷有血管性
    中度失智症，經高少家法院109年度監宣字第61號裁定受監
    護宣告（見本院卷第235至239頁），參酌高雄長庚醫院110
    年11月29日函覆：臨床上，多數創傷性腦病變併水腦症患者
    可能會殘留嚴重腦損傷，並造成意識不清或肢體癱瘓，就臨
    床經驗而言，腦出血有可能會造成認知功能障礙及續發性帕
    金森氏症候群，惟本件病人（丁○○）檢視105年6月24日車禍
    前之就醫紀錄，並無帕金森氏症候群之症狀，未發現其有認
    知功能障礙問題等語（見本院卷第343至344頁），可知丁○○
    因系爭事故受有水腦症之傷勢，並導致認知功能障礙，審酌
    其固須終身全日看護，惟其既已出院，並由家人照顧，所付
    出勞力及專業應較住院時為輕，自無以專業看護每日2,000
    元計價之必要。參照勞動部110年12月9日勞動發管字第1100
    5182711號函關於家庭看護工合理勞動條件薪資基準，為每
    月3萬2,000元至3萬5,000元，以及衛生福利部107年4月30日
    衛部顧字第1071960579號函（見本院卷第109-110頁）所示
    ，記載雇主對於居家照顧服務員之薪資待遇，採月薪制之全
    時居家照顧服務員，每月最低薪資應至少達3萬2,000元等語
    ，並佐以一般外籍看護每月薪資2萬餘元等情以觀，則認港
    都客運公司所辯每月看護費用以3萬2,000元計算，應屬可採
    。基此，丁○○54年6月10日生，105年11月7日時年51歲，上
    訴人主張以51歲男性平均餘命尚有28.21年（見本院卷第104
    頁），亦據提出高雄簡易生命表在卷可稽（見本院卷第111-
    112頁），堪認丁○○尚有28.21年需他人全日看護照顧，以每
    月3萬2,000元計算，依霍夫曼計算法扣除中間利息後，得請
    求之看護費687萬0,522元【計算方式為：384,000×17.00000
    000+(384,000×0.21)×(18.00000000-00.00000000)=6,870,5
    21.000000000。其中17.00000000為年別單利5%第28年霍夫
    曼累計係數，18.00000000為年別單利5%第29年霍夫曼累計
    係數，0.21為未滿一年部分折算年數之比例(28.21[去整數
    得0.21])。採四捨五入，元以下進位】。
　③綜上，丁○○主張看護費用損害710萬6,522元（計算式：23萬6
    ,000元＋687萬0,522元=710萬6,522元），為有理由，逾此部
    分，應予駁回。
　⒌精神慰撫金部分：
　　按慰藉金之賠償須以人格權遭遇侵害，使精神上受有痛苦為
    必要，其核給之標準固與財產上損害之計算不同，然非不可
    斟酌雙方身分資力與加害程度，及其他各種情形核定相當之
    數額（最高法院51年度台上字第223號民事判決參照）。查
    ，丁○○受有系爭傷害及前述認知功能障礙及續發性帕金森氏
    症候群後遺症，精神上自受有痛苦，揆諸前揭規定，其請求
    給付精神慰撫金，應屬有據。查，丁○○國立高雄工業專科畢
    業，原任保險業務員，105年度名下無不動產；甲○○南華大
    學畢業，105年度名下無不動產；港都客運公司實收資本額1
    億1,348萬8,930元，業經兩造陳明在卷（見審重訴卷第58頁
    、原審卷㈠第199頁），並有公司基本資料（司橋調卷第12頁
    背面）及105年度稅務電子閘門財產所得調件明細表在卷可
    憑（審重訴卷證物存置袋），是以本院審酌丁○○、甲○○之身
    分、經濟狀況、社會地位、丁○○終身需接受他人全日看護之
    痛苦及甲○○事發後態度等一切情狀，認丁○○請求150萬元之
    精神慰撫金為適當。
  ⒍綜上，丁○○得請求工作損失12萬8,051元、勞動能力減損
　　97萬7,815元、看護費710萬6,522元、精神慰撫金150萬元，
    合計971萬2,388元。又按保險人依強制汽車責任保險法規定
    所為之保險給付，視為被保險人損害賠償金額之一部分，被
    保險人受賠償請求時，得扣除之，強制汽車責任保險法第32
    條定有明文。丁○○因系爭事故已領取強制險理賠金148萬0,1
    17元，為兩造不爭執。揆諸上開規定，丁○○得請求之金額，
    應扣除其已領取強制險理賠金148萬0,117元部分，是得請求
    之金額為823萬2,271元（971萬2,388元－148萬0,117元＝823
    萬2,271元）。
　⒎至於甲○○於原審請求調閱丁○○近10年交通違規紀錄，然甲○○
    應就系爭事故應負侵權行為責任，業經本院認定如前，自無
    調閱丁○○交通違規紀錄之必要。而丁○○請求勘驗公車行車紀
    錄器右下監視器畫面乙節，惟原審當庭勘驗事發時之監視錄
    影畫面並製有勘驗筆錄在卷可稽，亦無依其請求勘驗公車行
    車紀錄器之必要。又港都公司請求將丁○○高雄長庚醫院病歷
    送請高醫鑑定丁○○腦出血、癲癇是否造成認知功能障礙及續
    發性怕金森氏症候群？以及其認知功能障礙是否僅與系爭事
    故有關？抑或與之前病因亦有因果關係？然此部分經本院函
    詢高雄長庚醫院補充說明，並認定如前，故無庸就此部分為
    調查證據。
　㈢丙○○○等4人各請求100萬元精神慰撫金，是否有據？　　
　⒈按不法侵害他人之身體、健康、名譽、自由、信用、隱私、
    貞操，或不法侵害其他人格法益而情節重大者，被害人雖非
    財產上之損害，亦得請求賠償相當之金額。其名譽被侵害者
    ，並得請求回復名譽之適當處分。前2項規定，於不法侵害
    他人基於父、母、子、女或配偶關係之身分法益而情節重大
    者，準用之。民法第195條第1、3項定有明文。其中第3項係
    於88年4月21日增訂，立法理由謂：基於此種親密關係所生
    之身分法益被侵害時，其所受精神上之痛苦最深，故明定「
    不法侵害他人基於父母或配偶關係之身分法益而情節重大者
    」，始受保障。例如未成年子女被人擄略時，父母監護權被
    侵害所受精神上之痛苦。又如配偶之一方被強姦，他方身分
    法益被侵害所致精神上之痛苦等是，爰增訂第三項準用規定
    ，以期周延。
　⒉丙○○○等4人主張各為丁○○之配偶及子女，因丁○○受有系爭傷
    害、後遺症，造成其身分法益受侵害且情節重大，得請求非
    財產上損害賠償云云。查，丁○○因系爭事故固受有系爭傷害
    、後遺症，然參酌高雄長庚醫院108年8月9日函文記載，丁○
    ○105年12月13日神經行為檢查報告及其後續追蹤之病情，病
    人雖肢體障礙未達四肢癱瘓等語，有高雄長庚醫院108年8月
    9日函及評分表在卷可稽（見原審卷㈠第179頁、置放證物袋
    病歷第94頁），其於109年6月24日受有監護宣告，惟係因血
    管性中度失智症受有精神障礙，此有該裁定可憑，可知丁○○
    因系爭事故受有肢體障礙，未達四肢癱瘓之程度。爰審酌丙
    ○○○等4人為丁○○之配偶及子女，衡情雖因此有精神上痛苦，
    然乃源自於親情倫理關係之感同深受，惟丁○○未因系爭事故
    導致四肢癱瘓或意識不清，自難認已造成丙○○○等4人與丁○○
    之間在身分法益受到侵害且情節重大，是以，丙○○○等4人此
    部分主張應屬無據，自不得依民法第195條第3項規定請求賠
    償其精神慰撫金。
七、至於丁○○另主張選擇合併依公路法第64條第1項請求港都客
    運公司、甲○○連帶給付部分，因本院認丁○○主張港都客運公
    司、甲○○應負侵權行為連帶賠償責任為有理由而予准許部分
    ，則本院無庸就其主張公路法第64條第1項之請求予以審酌
    。至駁回部分，丁○○並未受有損害，自無依此規定請求賠償
    之餘地。　　
八、綜上所述，丁○○依侵權行為法律關係，請求港都客運公司、
    甲○○連帶給付823萬2,271元，及自起訴狀繕本送達之翌日即
    106年11月10日（於106年11月9日送達，見橋司調卷第30、3
    1頁之送達證書）起至清償日止，按年息5% 計算之利息，自
    屬正當，應予准許；逾此部分之請求，為無理由，不應准許
    。丙○○○等4人民法第195條第3項規定請求港都客運公司、甲
    ○○連帶給付各100萬元本息，並無理由，應予駁回。上開應
    准許部分，兩造均陳明願供擔保宣告准免假執行，經核均無
    不合，爰分別酌定相當擔保金額准許之。至不應准許部分，
    其假執行之聲請亦失所附麗，應予駁回。原審就上開應准許
    之部分即287萬2,776元本息，為丁○○敗訴之判決，並駁回其
    假執行之聲請，尚有未合，丁○○上訴意旨指摘原判決此部分
    不當，求為廢棄，為有理由，爰由本院改判如主文第2、6項
    所示。至於上開其餘應准許之部分即535萬9,495元本息，原
    審為丁○○勝訴之判決，並分別諭知附條件准、免假執行宣告
    ，核無不合，港都客運公司、甲○○之上訴，均無理由，應予
    駁回；至上開不應准許部分，原審判決為丙○○○等4人、丁○○
    敗訴之諭知，並駁回其此部分假執行之聲請，均無不合，丙
    ○○○等4人、丁○○之上訴，均無理由，應予駁回。又丁○○於本
    院擴張請求港都客運公司、甲○○連帶給付部分，核不足採，
    應予駁回，其假執行之聲請應失所依附，亦應駁回。
九、本件事證已臻明確，兩造其餘之攻擊或防禦方法及所用之證
    據，經原審斟酌後，認為均不足以影響本判決之結果，爰不
    逐一論列，附此敘明。
十、據上論結，本件丁○○之上訴為一部有理由、一部無理由，擴
    張之訴為無理由，丙○○○等4人、港都客運公司、甲○○之上訴
    均為無理由，判決如主文。
中　　華　　民　　國　 111　　年　　5 　　月　　31　　日
                            民事第六庭
                                審判長法  官  魏式璧
                                      法  官  黃悅璇　　
                                      法  官  郭慧珊
以上正本證明與原本無異。
如對本判決上訴，須於判決送達後20日內向本院提出上訴狀，其
未表明上訴理由者，應於上訴後20日內向本院提出上訴理由書（
均須按他造當事人之人數附繕本）。
上訴時應提出委任律師或具有律師資格之人之委任狀，並依附註
條文規定辦理。如委任律師提起上訴者，應一併繳納上訴審裁判
費。
中　　華　　民　　國　　111 　年　　5 　　月　　31　　日
                                      書記官  李采芹
附註：
民事訴訟法第466條之1：
對於第二審判決上訴，上訴人應委任律師為訴訟代理人，但上訴
人或其法定代理人具有律師資格者，不在此限。
上訴人之配偶、三親等內之血親、二親等內之姻親，或上訴人為
法人、中央或地方機關時，其所屬專任人員具有律師資格並經法
院認適當者，亦得為第三審訴訟代理人。
第1項但書及第2項情形，應於提起上訴或委任時釋明之。